【裁判字號】    94,訴,381
【裁判日期】    950721
【裁判案由】    偽造文書等
【裁判全文】
臺灣臺南地方法院刑事判決               94年度訴字第381號
    公  訴  人  臺灣臺南地方法院檢察署檢察官
    被      告  甲○○
                戊○○
    共      同
    選任辯護人      李合法律師
上列被告因偽造文書等案件，經檢察官提起公訴（93年度偵續字
第27號）及追加起訴，本院判決如左：
    主  文
甲○○行使偽造私文書，足以生損害於公眾及他人，處有期徒刑
陸月，如易科罰金，以銀元參佰元即新台幣玖佰元折算壹日，股
東同意解散斗元實業有限公司之同意書上偽造之「己○○」、「
丁○」署押各乙枚均沒收；被追加起訴業務侵占部份免訴。
戊○○被訴行使偽造私文書及背信部份均無罪；被追加起訴業務
侵占部份免訴。
    事  實
一、甲○○、戊○○二人係夫妻，因與己○○係舊識關係，乃於
    民國七十九年三月二日，由甲○○出面邀同己○○共同投資
    成立斗元實業有限公司（下稱斗元公司，設於臺南縣歸仁鄉
    西埔村三鄰三十號之十四、十五），復於八十一年二月十九
    日，另由己○○邀同其夫丁○參加投資斗元公司，成為該公
    司股東之一。而戊○○於斗元公司成立後，擔任該公司名義
    負責人，由甲○○實際負責該公司業務之經營。嗣於八十四
    年間，因斗元公司經營不善，並年年虧損，己○○、丁○乃
    向戊○○、甲○○表示要終止投資，同時要求清算公司之盈
    虧，詎甲○○因擔心其等上開經營不善之行為，遭股東追究
    責任，故除一再託詞逃避結算公司帳務外，竟未得丁○及己○○之同意，於八十六年九月二十七日，委由不知情之東海
    會計事務所（設台南市○○路585之22號）職員，在該事務
    所內，偽造丁○及己○○同意解散斗元公司之股東同意書乙
    只，於其上偽造「丁○」及「己○○」之署押各乙枚後，交
    由甲○○攜回該公司，以其所保管之「丁○」及「己○○」
    印章，盜蓋印文各乙枚於該同意書上，再交回該職員，利用
    其於同年十月十三日持向臺灣省政府建設廳行使，申請辦理
    解散登記，使該廳不知情之承辦公務員，將此不實之解散事
    項，登載於職務上所掌登記事項卡，足以生損害於丁○、己○○及該廳辦理登記業務之正確性。
二、案經己○○、丁○訴由台灣台南地方法院檢察署檢察官偵查
    起訴。
    理  由
甲、程序方面：
    本件下採之論罪證據資料，查經濟部中部辦公室中華民國九
    十一年八月九日經（九一）中辦三管字第09130906020號函
    及台灣省建設廳八十六年十月十三日建三字第245882號函各
    乙份係公務員職務上製作之證明文書，本院查無該等文書有
    何故意登載不實之顯不可信之情況，依照同法第一百五十九
    條之四第一款之規定自得採為本案認定犯罪事實之證據；又
    東海會計事務所93年10月11日覆台灣台南地方法院檢察署九
    十三年八月四日乙○惟誠93偵續000027字第42568號函、東
    海會計事務所94年7月28日東海字第001號函、東海會計事務
    所94年12月19日東海字第002號函等，係從事業務之人於業
    務上製作之證明文書，本院亦查無該文書有何故意登載不實
    之顯不可信之情況，依照同法第一百五十九條之四第二款之
    規定自得採為本案認定犯罪事實之證據。
乙、實體方面：
壹、有罪部份：
一、訊據被告甲○○矢口否認有上開偽造文書犯行，辯稱：八十
    四年伊與甲○○結算，因為不堪虧損，決定停止營業兩年結
    帳，之後會計師告訴伊公司是否還要繼續作，稽徵處那邊有
    稅必須要處理，伊就告訴己○○稱伊等名下沒有財產，如不
    處理可能會影響到伊先生名下財產，己○○要伊趕快處理清
    楚，不要連累到伊先生丁○，伊打電話告訴會計師要辦理解
    散，會計師就去辦了，一切交給會計師處理。解散同意書是
    會計師寫的，其上印章是會計師蓋的，名字也都是會計師寫
    的，印章本來會計師就有保管了；公司辦理解散登記，係伊
    和己○○講好的云云。
二、惟查上開事實，業據證人即告訴人己○○於本院審理中結稱
    ：「公司解散的事情，丁○不知道。我也沒有蓋過公司解散
    的章。」（見院卷94年度訴字381號第二○五至二○六頁
    ）、「我八十八年去斗元公司還看到在營業，斗元還在繼續
    租房子。我不知道斗元公司以經解散，我告了之後，檢察官
    拿出來我才知道已經解散。公司解散的事情，丁○也不知道
    。公司解散的章，我沒有蓋過。」（見院卷94年度訴字381
    號第二○四頁），及證人即告訴人丁○於本院審理中結稱：
    「我不曉得公司解散的事情，被告他們自己去辦。我沒有在
    解散同意書上簽章。」（見院卷94年度訴字381號第二一五
    頁），等語在卷，並有股東同意書（見院卷94年度訴字381
    號第二六五頁）、經濟部中部辦公室中華民國九十一年八月
    九日經（九一）中辦三管字第09130906020號函（見93年度
    偵續字第27號偵查卷第八十三頁）、東海會計事務所94年7
    月28日東海字第001號函（見院卷94年度訴字381號第一○六
    頁）、東海會計事務所94年12月19日東海字第002號函（見
    院卷94年度訴字第381號第一五八頁）各乙紙在卷足資佐證
    。依上開會計事務所函，足證該所職員僅係代書該同意書，
    並未保管股東之印章，亦未代蓋印章。且該同意書係被告甲○○交付該所委辦，詳後另述。參以被告甲○○就斗元公司
    辦理解散之經過於偵查中先供稱：「我們解散時有通知告訴
    人，並有叫會計師來處理，告訴人也有蓋章。八十八年以後
    的虧損紀錄是告訴人己○○叫我寫的，說丁○要看。」（見
    93年度偵續字第27號偵查卷第二十至二十一頁），後又供稱
    ：「公司解散的同意書上面丁○的印章是己○○蓋的。」（
    見93年度偵續字第27號偵查卷第八十八至九十頁），於審理
    中供稱：「公司入股退股是我交代會計師辦的。可能印章都
    是放在會計師那邊。我沒辦法證明告訴人有同意解散，公司
    解散是我與己○○講的，丁○、戊○○他們都不知道，丁○
    絕對不知道，戊○○他授權我處理。」（見院卷94年度訴字
    第381號第二八八至二八九頁），與其所為上開辯解前後矛
    盾不一。且民國八十八年十月間某日被告等二人與告訴人在
    高雄大岡山某一廟宇後面會算，被告甲○○曾交付五張斗元
    公司收支表與告訴人己○○，查該五張收支明細表記載斗元
    公司自八十四年至八十八年間收支明細等情，復據告訴人及
    證人己○○、丁○於審裡中結證綦詳（見院卷94年度訴字
    381號第二○三頁與二一六頁），並有告訴人己○○提出之
    就被告甲○○手寫之五張帳目整理明細表（見93年度偵續字
    第27號偵查卷第九十七至一○三頁）附卷可稽。苟證人丁○
    、己○○在八十六年間同意被告解散斗元公司，衡諸常情雙
    方理應於八十六年解散當時就公司帳目進行清算，計算雙方
    之盈虧，豈有遲至八十八年間雙方才進行會算，並就公司收
    支盈虧明細之記錄載至八十八年間之理？足見被告甲○○所
    辯有違常情，顯係事後卸責之詞，不足採信，事證明確，其
    犯行堪以認定。
三、核被告甲○○所為，係犯刑法第216條、第210條之行使偽造
    私文書罪、同法第214條之使公務員登載不實文書罪。其偽
    造「己○○」、「丁○」署押、盜用渠二人印章之行為，乃
    其偽造私文書之部分行為；偽造私文書之低度行為，應分為
    其行使之高度行為所吸收，均不另論罪。其利用不知情之東
    海會計事務所職員遂行犯罪部分，為間接正犯。其以一行使
    行為，同時行使告訴人己○○、丁○名義之股東解散同意書
    ，觸犯二個行使偽造私文書罪名，應按想像競合犯規定從一
    重處斷（按修正後刑法第五十五條但書科刑之限制，依最高
    法院95年第8次刑事庭決議，認係法律之明文化，非屬法律
    變更，故不生新舊法比較適用之問題）。又被告行為後，94
    年1月7日修正公布之刑法，自95年7月1日施行，修正後之刑
    法刪除第55條關於牽連犯之規定，本件被告所犯上開行使偽
    造私文書、使公務員登載不實文書罪間具有方法與目的之牽
    連犯之關係，依修正前即行為時之規定，應從一重之行使偽
    造私文書罪處斷，依修正後之刑法既已刪除牽連犯之規定，
    則所犯上述各罪應依數罪併罰之規定分論併罰，比較新舊法
    之規定，修正後之規定並非較有利於被告，依刑法第2條第1
    項前段之規定，應適用行為時之法律，即適用修正前刑法第
    55條牽連犯之規定，從一重之行使偽造私文書罪處斷。公訴
    人雖而未就被告所犯使公務員登載不實文書罪起訴，惟查被
    告所犯上述罪與已經起訴之行使偽造私文書罪間，既有方法
    與目的之牽連關係，為牽連犯，屬裁判上一罪，已如前述，
    自為起訴效力所及，本院自得併予審理，附此敘明。爰審酌
    被告甲○○有偽造文書前科，素行欠佳，有台灣高等法院被
    告全國前案紀錄表乙紙附卷足憑，復犯本偽造文書，犯罪所
    生危害非輕，且迄未與告訴人達成民事和解，犯後飾詞圖卸
    刑責，態度欠佳等一切情狀，量處如主文所示之刑。且查被
    告行為後，刑法第四十一條第一項已於民國95年7月1日修正
    公布施行，修正前之易科罰金折算標準，係以新臺幣九百元
    折算一日，然修正後之易科罰金折算標準，則為新臺幣一千
    元、二千元或三千元折算一日，比較修正前後之刑法第四十
    一條第一項前段規定，自以修正前之規定，較有利於被告，
    因此就易科罰金部分，應依上開刑法第二條第一項前段適用
    修正前刑法第四十一條第一項前段規定定其折算標準，並依
    此諭知易科罰金之折算標準，以示懲儆。股東同意解散斗元
    實業有限公司之同意書上偽造之「己○○」、「丁○」署押
    各乙枚，應依法宣告沒收。
乙、無罪及不另為無罪諭知部份：
壹、被告戊○○被訴偽造文書部份：
一、公訴意旨另以：上開偽造文書犯行，係被告戊○○與甲○○
    共犯，因認戊○○涉有上開偽造文書犯行云云。
二、經查公訴人認戊○○有偽造文書犯行，無非以東海會計事務
    所九十四十月十一日覆台灣台南地方法院檢察署中華民國九
    十三年八月四日乙○惟誠93偵續000027字第42568號函（見
    93 年度偵續字第27號偵查卷第五十二頁）稱：「經查本所
    曾於八十六年間受理斗元實業有限公司負責人戊○○君之委
    託代為辦理解散登記，蔡君曾提供全體股東同意書予本所向
    經濟部申請解散登記」為其論據。惟訊據被告戊○○矢口否
    認有偽造文書犯行，辯稱：伊只是掛名負責人，伊沒有參與
    公司業務處理、經營。公司如何辦理解散登記、處理機器等
    ，伊都不知情。股東同意書不是伊提供的。是伊太太與己○○在處理等語。（見院卷94年度訴字381號第一二九頁、三
    二○頁）經查核與被告甲○○供稱：「是我打電話告訴東海
    會計事務所，我們都已經說好了，叫他們過來拿去處理。」
    （見院卷94年度訴字381號第三二○頁）、「解散事情的決
    定都是我跟己○○在決定，解散同意書的簽立戊○○應該不
    知道。」（見院卷94年度訴字381 號第三二一頁）等語相符
    ，足見被告所辯股東同意書非其提供一節尚與事實相符，足
    以採信，上開東海會計事務所九十四十月十一日覆台灣台南
    地方法院檢察署中華民國九十三年八月四日乙○惟誠93偵續
    000027字第42568號函所稱係被告戊○○提供股東同意書乙
    節，顯係因其為公司名義負責人，而誤認係其提供該股東同
    意書所致，已足認定。故自難徒憑該函即認定戊○○知悉被
    告甲○○有上開偽造文書犯行，並參與共同實行。此外又查
    無其他積極證據足認被告戊○○有共同偽造文書犯行，自難
    徒憑告訴人丁○、己○○之片面指述入罪，因認其此部份被
    訴犯罪不能證明，應諭知無罪，以免冤抑。
貳、被告二人被訴背信部份：
一、公訴意旨另以：被告二人為受股東己○○及丁○委託，為渠
    二人經營及處理公司事務之人，本應以善良管理人之注意義
    務，維護斗元公司及股東之利益。竟意圖為自己不法之利益
    ，或損害斗元公司股東之利益，於八十六年十月十三日，未
    得全體股東之同意，且未經清算公司資產及負債，於斗元公
    司停業後，未經任何清算程序，即擅自將斗元公司所有機器
    設備（即公司資產）變賣一空，致生損害於斗元公司股東己○○及丁○之股東權益，因認被告二人另涉犯背信罪嫌云云
    。
二、本件公訴人認被告二人涉有上開犯行，無非以渠二人於偵查
    中供承：斗元公司解散後，工廠機器均已變賣，及被告甲○○對斗元公司之收支明細、盈虧情形交代不清云云為其論據
    ，惟訊據被告兩人均矢口否認有公訴人所指之背信犯行。按
    刑法第三百四十二條之背信罪，以有取得不法利益或損害本
    人利益之意圖為必要，若無此意圖即屬缺凡意思要件，縱有
    違背任務之行為，並致生損害於本人之財產或其他利益，亦
    難律以該條之罪（最高法院三十年上字第一二一○號判例意
    旨參照）。且刑事訴訟法第一百六十一條第一項規定：檢察
    官就被告犯罪事實，應負舉證責任，並指出證明之方法。因
    此檢察官對於起訴之犯罪事實，應負提出證據及說服之實質
    舉證責任。倘其所提出之證據，不足為被告有罪之積極證明
    ，或其闡明之證明方法，無從說服法官以形成被告有罪之心
    證，基於無罪推定之原則，即應為被告無罪判決之諭知，此
    有最高法院九十一年度台上字第五五九七號、九十二年度台
    上字第一二八號、第七一一號判決意旨可資參照。足見檢察
    官檢察官對於起訴之犯罪事實，應負實質舉證責任，其所提
    證據之證明力必須達於使法院確信起訴之犯罪事實為真實程
    度，倘其證明力尚未達到此一程度，而有合理懷疑存在者，
    既無從說服法官以形成被告有罪之心證，即係未盡其舉證責
    任，基於無罪推定及被告無自證無罪之原則，即應為被告無
    罪判決之諭知（最高法院年七十六年台上字第四九八六號判
    例意旨參照）。按公司經營者於公司虧損停業時，處理公司
    之財產以結束營業，本是經營之常態，其是否未經解散清算
    程序即進行處理，乃係有否違反公司法之相關規定之另一問
    題，不能遽認有背信之情事。本件檢察官就被告甲○○二人
    究係將斗元公司之機器變賣予何人、以何價格變賣、有何基
    於取得不法利益或損害斗元公司利益之意圖為之犯意，均未
    於起訴書具體敘明，亦未提出任何其他積極證據以資佐證，
    且依其所提上開證據顯不足以認定被告兩人涉有背信犯行，
    尚有合理懷疑存在，揆諸上開說明此部分尚難認檢察官已盡
    實質舉證責任，自難徒憑被告二人上開偵查中之供述等證據
    及被告甲○○如何處理斗元公司之機器於偵審中所為不一致
    供述入罪。因認此部分被告二人被訴犯罪均不能證明，應諭
    知被告戊○○無罪，被告甲○○部份因公訴人認為其此部份
    所犯與前開偽造文書部分有牽連犯裁判上一罪之關係，爰不
    另為無罪之諭知。
丙、免訴部份：
一、公訴人言詞追加起訴意旨略以：被告二人於民國八十三年七
    月沒有經過斗元公司全部股東同意，將其持有斗元公司所有
    之鈕扣製造機兩台，易持有為所有，將兩台機器侵占入己，
    再變賣給案外人丙○○，得款新台幣九十萬元整供自己花用
    ，因認被告二人部份涉有業務侵占罪嫌云云。
二、按案件時效已完成者，應諭知免訴之判決，刑事訴訟法第三
    ○二條第二款。又行為後法律有變更者，適用行為時之法律
    ，但行為後之法律有利於行為人者，適用最有利於行為人之
    法律，為民國95年7月1日修正施行之刑法第二條第一項所明
    定。查修正後刑法第八十條第一項，及修正前刑法第八十條
    第一項關於追訴權時效期間之規定不同，修正後刑法所定時
    效期間較長，表示行為人被追訴之期限較久，自屬對行為人
    不利，比較結果自以修正前刑法第八十條較有利於行為人，
    本件關於追效權時效，自應適用修正前刑法第八十條之規定
    。
三、查被告二人所犯業務侵占罪，係最重本刑有期徒刑五年以下
    之罪，依修正前刑法第八十條第一項第二款規定，其追訴時
    效為十年，則本件被告被訴罪名之追訴權時效自犯罪成立之
    日起算，已於民國九十三年七月間時效完成，故此部份依照
    首開說明，應諭知免訴之判決。
丁、據上論斷，應依刑事訴訟法第二百九十九條第一項前段、第
    三百零一條第一項、第三百零二條第二款、刑法第二條第一
    項前段、第二百十六條、第二百十條、第二百十四條、修正
    前第五十五條、修正前第四十一條第一項前段、第二百十九
    條，刑法施行法一條之一，修正前罰金罰鍰提高標準條例第
    二條，判決如主文。
中    華    民    國    95    年     7    月    21    日
                  刑事第十庭  審判長  法  官  吳勇輝
                                      法  官  張維君
                                      法  官  柯顯卿
以上正本證明與原本無異。
如不服本判決，應於判決送達後十日內，向本院提出上訴狀。
                                      書記官  黃子起
中    華    民    國    95    年     7    月    21    日
附錄所犯法條：
刑法法第216條：
行使第210條至第215條之文書者，依偽造、變造文書或登載不實
事項或使登載不實事項之規定處斷。
刑法第210條：
偽造、變造私文書，足以生損害於公眾或他人者，處5年以下有
期徒刑。
刑法第214條：
明知為不實之事項，而使公務員登載於職務上所掌之公文書，足
以生損害於公眾或他人者，處3年以下有期徒刑、拘役或5百元以
下罰金。


司法院資訊處製作；財團法人民間司法改革基金會備份。
